【裁判字號】    95,訴更一,1
【裁判日期】    950120
【裁判案由】    毒品危害防制條例
【裁判全文】
臺灣高雄地方法院刑事判決             95年度訴更一字第1號
公  訴  人  臺灣高雄地方法院檢察署檢察官
被      告  甲○○
上列上訴人因違反毒品危害防制條例案件，經檢察官提起公訴（
94年度毒偵字第5654號），經本院為不受理判決（94年度訴字
2924號），經檢察官上訴，經臺灣高等法院高雄分院撤銷本院判
決發回（94年度上訴字第1645號），本院判決如下：
    主  文
本件公訴不受理。
    理  由
一、公訴意旨略以：被告甲○○前因違反毒品危害防制條例案件
    ，經本院判處應執行有期徒刑1 年6 月確定，於民國（下同
    ）92年10月9 日入監執行，於94年5 月24日假釋出獄（未構
    成累犯）；復於91年間因施用毒品案件，經本院裁定令入戒
    治處所施以強制戒治1 年，於92年8 月4 日執行完畢。詎仍
    未戒除毒癮，復基於施用一級毒品海洛因之犯意，於強制戒
    治執行完畢後5 年內即94年6 月13日下午3 時23分回溯24小
    時內某時許，在不詳地點，施用第一級毒品海洛英。嗣於94
    年6 月13日下午3 時23分許，經通知至高雄市市○○路171
    號觀護人室定期報到並採集其尿液送驗後，始悉上情等語，
    因認被告涉犯毒品危害防制條例案件第10條第1 項之施用第
    一級毒品罪嫌。
二、按法官針對具體案件適用法律時，雖應審酌探究相關法律之
    立法目的、權衡當事人之權益及公共利益、斟酌個案相關情
    狀等情事為裁判，不得拘泥於法條字面文義，而為認事用法
    。然行為之處罰，以行為時之法律有明文規定者為限，刑法
    第一條前段定有明文，此為罪刑法定原則之具體規定。而罪
    刑法定原則，乃刑法禁止以類推做為創新或擴張可罰行為或
    加重科處刑罰之方法，即所謂類推禁止。換言之，刑法禁止
    比附援引相類似之法條，來科處法條所未明確規定之行為。
    而行為人之具體行為如非法條之抽象規定所能涵蓋時，法院
    即不得類推解釋刑罰法規，諭知行為人有罪之判決。僅於類
    推解釋適用刑罰法規，將有利於行為人，始例外不在禁止之
    列。而毒品危害防制條例雖兼有保安處分之規定，惟其具有
    拘束人民人身自由之強制力，係於屬廣義刑罰法規之性質，
    自亦應有罪刑法定原則之適用。次按毒品危害防制條例第23
    條第3 項規定：依前項規定為觀察、勒戒或強制戒治執行完
    畢釋放後，5 年「後」再犯第10條之罪，應由檢察官向法院
    聲請對被告裁定送觀察、勒戒。同條例第23條第2 項則規定
    ：觀察、勒戒或強制戒治執行完畢釋放後，5 年「內」再犯
    第10條之罪者，檢察官應依法追訴或裁定交付審理。上開條
    文所稱之「5 年後」「5 年內」均係以「觀察、勒戒或強制
    戒治執行完畢釋放後」為期間之起算點，是無論依該條例第
    20條第3 項或第23條第2 項之規定，均係以「觀察、勒戒或
    強制戒治執行完畢釋放後」為依法追訴或施以觀察、勒戒之
    區分時點。末按，違反毒品危害防制條例之行為人，經法院
    裁定觀察、勒戒或強制處分後，其之執行則應分別遵循「觀
    察、勒戒處分執行條例」或「戒治處分執行條例」之規定加
    以執行，是所謂之「觀察、勒戒或強制戒治執行執行完畢」
    ，自應係指依觀察、勒戒處分執行條例或戒治處分執行條例
    所規定之執行程序完畢，始足當之，若係因其他法律之修改
    而中斷執行，除該其他法律另有規定外，該觀察、勒戒或強
    制戒治處分，即非完成法律所預設足以戒斷毒癮之治療程序
    ，自與所謂之執行完畢不合，尚不得遽將該次釋放視為執行
    完畢之釋放，而逕自列入計算行為人是否為5 年內再犯之依
    據。
三、經查：
（一）本件被告甲○○前於87年間因施用第二級毒品案件，先經
      檢察官聲請本院以87年度毒聲字第3680號裁定施以強制戒
      治，甲○○遂於87年12月2 日受強制戒治，再經本院以88
      年度毒聲字第2632號裁定停止戒治付保護管束，被告即於
      88 年4月22日停止處分執行而釋放，復經本院以88年度毒
      聲字第6280號裁定，撤銷停止戒治，被告又於88年10月20
      日入戒治處所受強制戒治，嗣於89年5 月13日強制戒治執
      行完畢，於89年5 月14日釋放等事實，有臺灣高雄地方法
      院檢察署94年毒偵字第5654號卷附被告全國施用毒品案件
      記錄表在卷可參。
（二）而被告在前揭強制戒治執行完畢釋放後5 年內又因犯施用
      第一級毒品罪，經檢察官聲請本院以91年度毒聲字第2677
      號裁定施以強制戒治，被告於91年8 月9 日受強制戒治，
      再經本院以91年度毒聲字第8233號裁定停止戒治付保護管
      束，被告於92年1 月14日因停止處分執行而釋放，復經本
      院以92年聲字第3317號裁定撤銷停止戒治，然因被告經通
      緝在案而未執行，嗣經臺灣高雄地方法院檢察署檢察官於
      93 年2月5 日因法律修正報結而未予執行之事實，有臺灣
      高雄地方法院檢察署94年毒偵字第5654號卷附臺灣高雄地
      方法院檢察署全國施用毒品案件記錄表、本院91年度毒聲
      字第2677號裁定、本院92年聲字第8233號裁定、本院92年
      聲字第3317號裁定、臺灣高雄地方法院檢察署93年毒戒執
      緝二字第002 號卷宗封面及卷內檢察官於93年2 月5 日簽
      具因法律修正強制戒治不予執行之簽呈附卷可參，公訴意
      旨所稱之被告強制戒治執行完畢日期92年8 月4 日，係前
      揭刑事執行案件指揮書執畢日期，並非強制戒治執行完畢
      釋放之日期，檢察官就此應有誤會。
（三）綜上所述，被告前雖因涉嫌施用毒品案件而經觀察勒戒及
      強制戒治，然其前次具有完整執行觀察、勒戒或強制戒治
      完畢之日期，係其因經本院以87年度毒聲字第3680號及其
      後所為之相關裁定，執行完畢日期則為89年5 月13日。至
      本院以91年度毒聲字第8233號及其後相關裁定，則係因毒
      品危害防制條例於91年1 月9 日修正施行之故而中斷執行
      ，並非法律預設之強制戒治執行完畢。而被告本次涉嫌施
      用毒品之犯行，係於94年6 月13日下午3 時23分許回溯24
      小時內某時，與其前次經強制戒治執行完畢之89年5 月13
      日，相距已超過5 年，揆諸前揭說明，則其本次涉嫌施用
      毒品犯行，自應聲請法院裁定令被告入勒戒處所觀察、勒
      戒，不得逕行起訴。從而，本件起訴程序違背毒品危害防
      制條例之規定而為起訴，爰依刑事訴訟法第303 條第1 款
      之規定，不經言詞辯論，逕諭知公訴不受理之判決。
四、至檢察官移送併辦（臺灣高雄地方法院檢察署檢察官94年度
    毒偵字第8763號、95年度毒偵字第13號、557 號）二案，因
    本案已諭知不受理判決，自均與併案部分無連續犯之一罪關
    係，均應退由檢察官另為妥適之處理，附此敘明。
據上論斷，應依刑事訴訟法第303 條第1 款、第307 條，判決如
主文。
中    華    民    國    95    年    1     月    20    日
                  鳳山刑事第一庭  審判長法  官  陳志銘
                                        法  官  林芳華
                                        法  官  林勇如
以上正本證明與原本無異。
如不服本判決，應於收受送達後10日內向本院提出上訴書狀。
中    華    民    國    95    年    1     月    20    日
                                        書記官  許雅惠


司法院資訊處製作；財團法人民間司法改革基金會備份。
